【裁判字號】    90,判,2336
【裁判日期】    901207
【裁判案由】    營利事業所得稅
【裁判全文】
最  高  行  政  法  院  判  決                    九十年度判字第二三三六號
    原      告  建弘證券股份有限公司
    代  表  人  乙○○
    訴訟代理人  甲○○
    被      告  財政部臺北市國稅局
    代  表  人  張盛和
右當事人間因營利事業所得稅事件，原告不服行政院中華民國八十八年七月十九日八
八訴字第二七九六四號再訴願決定，提起行政訴訟。本院判決如左：
    主  文
原告之訴駁回。
訴訟費用由原告負擔。
    事  實
緣原告民國（以下同）八十年度營利事業所得稅結算申報，列報交際費新台幣（下同
）一二、九四五、五七四元。被告初查，以其應依經紀、承銷、自營部門計算限額，
乃剔除超限一○、三一九、八五三元，又原告為買賣有價證券為專業之營利事業，乃
依財政部八十三年二月八日台財稅第八三一五八二四七二號函釋，計算出售有價證券
應分攤之營業費用及利息支出後，核定其證券交易所得。原告不服，申經復查決定、
未准變更，訴經財政部台財訴第000000000號訴願決定，將原處分撤銷，由
被告另為適法之處分。案經被告重為復查決定，以關於交際費部分，原告本年度屬出
售有價證券免稅業務可列支之交際費限額為一七、○五八、九五二元，非屬出售有價
證券應稅業務交際費可列支限額為三、一二六、七二八元，合計可列支之限額為二○
、一八五、六八○元，是原查超限剔除之一○、三二八、九八五元應准予追認，惟原
告係以買賣有價證券為專業之營利事業，其出售有價證券之交易所得，依所得稅法第
四條之一規定，停止課徵所得稅，是原告本期之營業所得，可分為應稅所得及免稅所
得，而營利事業出售有價證券之交易所得納入免稅範圍，雖有其特殊意義，惟為正確
計算免稅所得之範圍，如免稅項目之相關成本費用歸由應稅項目吸收，營利事業將雙
重獲益，不僅有失立法原意，並造成侵蝕稅源及課稅不合理現象，是為正確計算免稅
所得，其本年度列報之交際費一二、九四五、五七四元，扣除屬應稅業務可列支之最
高現額三、一二六、七二八元後，其餘九、八一八、八四六元應屬免稅業務下可列支
之金額，應由有價證券出售收入項下負擔，以正確計算其免稅所得；另關於證券交易
所得部分，原告依財政部八十五年八月九日台財稅第八五一九一四四○四號函釋，自
行核算自營部門之營業費用為一八、七一七、九七六元，惟其自營部門除出售有價證
券免稅收入外，尚有應稅之利息收入及股利收入，無法明確歸屬，依財政部八十三年
二月八日台財稅第八三一五八二四七二號函釋，按該部門出售證券收入、債券利息收
入及投資收益比例，計算出售有價證券部分應分攤之營業費用為一八、二一四、○九
一元，其證券交易所得重新核算為一三四、三六○、九○三元，准予追認六○、九九
三、二○五元，變更核定全年所得額為二九一、七○四、三○五元。原告就交際費部
分，向財政部提起訴願，經遭駁回，訴經行政院台八十七訴字第三九一七一號再訴願
決定將原決定撤銷，由財政部另為適法之決定。案經財政部重行決定仍予駁回，原告
不服，提起再訴願，亦遭駁回，遂提起本件行政訴訟。茲摘敘兩造訴辯意旨如次：
原告起訴意旨略謂：一、原告交際費用係依所得稅法第三十七條及財政部八十三年十
一月二十三日台財稅字第八三一六二○八九七號函規定申報，營業費用亦依據財政部
八十五年八月九日台財稅第八五一九一四四○四號函規定方式分攤，行政院決定書第
七頁末行所稱原告未依前揭函令申報交際費用並非事實。依財政部八十三年十一月二
十三日台財稅第八三一六二○八九七號函規定「．．．二以買賣有價證券為專業之營
利事業，因業務需要支付之交際費，其全年支付總額，以不超過左列標準為限：(一)買
賣有價證券，依所得稅法第三十七條第一項第一款及第二款規定辦理。(二)因有價證券
所取得之股息、紅利及利息（包括短期票券之利息收入）等投資收益，准併入營業收
入總額，依所得稅法第三十七條第一項第四款規定辦理，．．．」，所得稅法第三十
七條規定：「業務上直接支付之交際應酬費用，其經取得確實單據者，得分別依左列
之限度列為費用或損失(一)以進貨為目的，．．．(二)以銷貨為目的，．．．(三)以運輸為
目的，．．．(四)以供給勞務或信用為業者，以成立交易為目的，．．．。」亦即對於
以買賣有價證券為專業之營利事業於適用所得稅法第三十七條計算交際費限額時，有
關買賣證券之收入及成本應依該條第一項第一款、第二款規定計算，有關所取得之股
息、紅利及利息等則適用該條第四項規定計算，並以其總數作為全公司可列支交際費
限額。原告八十年度申報交際費用一二、九五四、七○六元，買賣有價證券依所得稅
法第三十七條第一項及第二項規定計算之限額為一七、○五八、九五二元，因有價證
券所取得之股息、紅利及利息（包括短期票券、利息收入等投資收益）依所得稅法第
三十七條第一項第四款規定之限額為三、一二六、七二八元，合計全公司可列支交際
費限額為二○、一八五、六八○元，原告交際費用依相關函令規定申報並無超限。另
依財政部八十五年八月九日台財稅第八五一九一四四○四號函規定：「．．．二前揭
函釋說明三所稱以有價證券買賣為專業之營利事業，其屬兼含經營證券交易法第十五
條規定三種證券業務之綜合證券商部分之分攤原則補充核釋如下：1.營業費用部分：
其可明確歸屬者，得依個別歸屬認列：無法明確歸屬者，得依費用性質，分別選擇依
部門薪資、員工人數或辦公室使用面積等作為合理歸屬之分攤基礎，計算有價證券出
售部分應分攤之費用，不得在課稅所得項下減除，惟其分攤方式經選定後，前後期應
一致，不得變更．．．」。原告為一符合證券交易法第十五條規定之綜合證券商，營
業費用可明確歸屬至經紀部門、承銷部門、自營部門及管理部門四個單位，管理部門
之營業費用則再分別視費用發生性質，依薪資、人數、使用面積等作為合理分攤基礎
，分攤至經紀部門、承銷部門及自營部門。最後歸屬自營部門之營業費用，據此計算
出售有價證券收入部分應分攤之營業費用，調減證券交易所得，前述分攤方式可詳附
件一之八十年度營業費用分攤表，原告分攤方式完全與前揭函令相符。行政院決定書
第七頁末行指原告未依規定列報交際費用並非事實。二、原告各部門交際費之申報完
全符合法令且合乎實情，並非行政院決定書所稱由管理部門列支再分攤至各部門，使
之自營部門免稅項目相關成本費用歸由應稅項目吸收，造成雙重獲利。原告交際費如
同其他營業費用一樣，係依前揭財政部八十五年八月九日台財稅第八五一九一四四○
四號函規定，按部門直接歸屬或合理分攤，而可明確歸屬自營部門金額為八四、九一
七元，直接歸屬管理部門金額為二、八一二、四二三元，依各部門薪資為基礎分攤至
自營部門之交際費為二一三、九八四元，合計自營部門交際費僅為二九八、九○一元
；行政院再訴願決定書中所云：「綜合證券商其經紀、承銷、自營等部門組織架構及
業務既已非常明確，各該部門因經營部門業務所發生之相關費用，自應個別歸屬於各
該部門收支損益項下費用認列，僅管理費用之損費因無法明確歸屬，如可按其費用性
質，分別依部門、薪資、員工人數或辦公室使用面積等作為合理歸屬之分攤基礎。．
．．如准由管理部門列支，並依業務部門、薪資、員工人數或辦公室使用面積等作為
合理歸屬之分攤基礎分攤，將造成自營部門免稅項目之相關成本費用歸由應稅項目吸
收，綜合證券商將雙重獲益，不僅有失立法原意，並造成侵蝕稅源及不合理現象。」
依其理由，係認為免稅業務之自營部費用轉用應稅之承銷及經紀部負擔，才會發生其
所謂之「雙重獲益」，惟原告本案係管理部之費用分攤，管理部係針對全公司業務為
管理，自營部亦接受管理服務，因是，與承銷部及經紀部共同分攤管理部費用，應屬
公平合理。即便被告機關耽心原告管理部門之交際費透由分攤方式致雙重獲利，然原
告交際費總額為一二、九五四、七○六元，扣除可直接歸屬經紀部門交際費九、○一
六、○三四元及承銷部門交際費一、○四一、三三二元後，餘額為管理部及自營部之
交際費，僅為二、八九七、三四○元，因此縱使將直接歸屬管理部門之交際費全數由
自營部門負擔，則自營部門之交際費應不高於二、八九七、三四○元才屬合理，惟被
告機關卻以未見於法令之計算方式，將帳載交際費一二、九五四、七○六元，扣除按
應稅業務收入計算之限額三、一二六、七二八元後，其餘九、八二七、九七八元（含
應稅業各之承銷部及經紀部之交際費六、九三○、六三八元）則歸屬免稅業務（自營
部門），調減證券交易所得，被告機關以此種未見於法令之計算方式將原告屬承銷部
及經紀部等經營應稅業務而發生之交際費用轉由免稅項目負擔，完全扭曲八十一年七
月二十七日八十一年度判字第一四六二號判決之意旨，原告誠難苟同。三、被告機關
自行認定超出免稅業務計算之限額部分即為與買賣有價證券有關之費用，而將兩不相
干之交際費限額與證券交易所得調減項目混為一談，實強徵納稅人租稅，違反租稅法
律主義。再就前揭財政部八十三年十一月二十三日台財稅第八三一六二○八九七號函
所示，以買賣有價證券為專業之營利事業可依所得稅法第三十七條第一項第一款、第
二款及第四款計算限額，又依營利事業所得稅申報書第六頁「所得稅法規定有列支限
額之項目標準計算表」係以前述限額合計數與全公司帳載交際費總額作比較，並未有
區分帳載交際費之組成項目是來自進貨產生或是銷貨產生，換言之，該計算表之計算
並不會因申報人實際與供應商交際應酬發生之交際費大於依進貨計算之限額而不准列
支，仍應視申報人全公司交際費是否超過各項交際費限額合計數為準；同理，證券商
經紀部門係為從事有價證券買賣之行紀或居間業務，所接觸之客戶層面遠超過承銷部
門及自營部門，相對的自營部門從事自行買賣有價證券之業務，所產生之交際費自然
有限，因此證券商經紀部門所產生之交際費佔證券商全公司交際費之大部自無疑慮。
就前揭函令計算，原告經紀部門從事證券買賣之行紀或居間業務實際產生之交際費雖
大於以手續費收入等項目依所得稅法第三十七條第一項第四款所計算之限額（即被告
機關所稱之應稅業務可列支最高限額），但以原告全公司實際帳列交際費與限額總計
數比較並未超限，自無剔除不准列支之理，此亦為被告機關於重行復查決定所認同之
見解。而證券交易所得之相關費用不得在課稅所得項下減除是為前揭函令所遵循之精
神，其「相關費用」係指買賣有價證券所產生之相關費用，就證券商而言應為自營部
門產生之營業費用（因經紀部門及承銷部門並不從事自行買賣有價證券之業務，自無
相關性可言），原告依財政部八十五年所發佈之函令計算屬自營部門之交際費為二九
八、九○一元，故以該部分費用依自營部門經營應稅及免稅業務收入比例來計算應自
證券交易所得項下減除之費用是為合理。按司法院八十六年一月十七日釋字第四二○
號解釋：「涉及租稅事項之法律，其所釋應本於租稅法律之精神，依各該法律之立法
目的，衡酌經濟上之意義及實質課稅之公平原則為之。」被告機關罔顧證券商行業特
性，將大部分來自經紀部門而與買賣有價證券所得無關之交際費，透由未見於法令之
分攤方式，自行認定超出應稅業務計算之限額部分即為與買賣有價證券有關之費用，
於證券交易所得項下減除，此種未考慮經濟實質而將交際費限額計算與證券交易所得
調減項目二者不相關之事件混為一談，實強徵納稅之租稅，違反租稅法律主義。四、
綜上所述，被告機關擅自核定交際費按出售有價證券與非屬出售有價證券兩部分分別
計算限額，據以核算證券交易所得，而將應稅業務之承銷部及經紀部之實際交際費超
過該兩部門業務收入計算之交際費限額部分予以調整轉列自營部門，由證券交易所得
負擔，於法無據，實強徵納稅人租稅，罔顧憲法保障人民權益及租稅法律主義，謹請
鈞院撤銷原處分暨訴願、再訴願決定等語。
被告答辯意旨略謂：按「自中華民國七十九年一月一日起，證券交易所得停止課徵所
得稅，證券交易損失亦不得自所得額中減除。」「營利事業所得之計算，以其本年度
收入總額減除各項成本費用、損失及稅捐後之純益額為所得額。」又「業務上直接支
付之交際應酬費用，其經取得確實單據者，得分別依左列之限度，列為費用或損失：
一、以進貨為目的，於進貨時所直接支付之交際應酬費用：全年進貨貨價在三千萬元
以下者，以不超過全年進貨貨價千分之一點五為限；經核准使用藍色申報書者，以不
超過全年進貨貨價千分之二為限。全年進貨貨價在三千萬元至一億五千萬元者，超過
部分所支付之交際應酬費用，以不超過千分之一為限；經核准使用藍色申報書者，以
不超過千分之一點五為限；全年進貨貨價超過一億五千萬元至六億元者，超過部分所
支付之交際應酬費用，以不超過千分之零點五為限，經核准使用藍色申報書者，以不
超過千分之一為限。全年進貨貨價超過六億元者，超過部分所支付之交際應酬費用，
以不超過千分之零點二五為限；經核准使用藍色申報書者，以不超過千分之零點五為
限。二、以銷貨為目的，於銷貨時直接所支付之交際應酬費用：全年銷貨貨價在三千
萬元以下者，以不超過全年銷貨貨價千分之四點五為限；經核准使用籃色申報書者，
以不超過全年銷貨貨價千分之六為限。全年銷貨貨價在三千萬元至一億五千萬元者，
超過部分所支付之交際應酬費用，以不超過千分之三為限；經核准使用藍色申報書者
，以不超過千分之四為限。全年銷貨貨價超過一億五千萬元至六億元者，超過部分所
支付之交際應酬費用，以不超過千分之二為限，經核准使用藍色申報書者，以不超過
千分之三為限。全年銷貨貨價超過六億元者，超過部分所支付之交際應酬費用，以不
超過千分之一為限；經核准使用藍色申報書者，以不超過千分之一點五為限。四、以
供給勞務或信用為業者，以成立交易為目的，於成立交易時直接所支付之交際應酬費
用：全年營業收益額在九百萬元以下者，以不超過全年營業收益額千分之十為限；經
核准使用藍色申報書者，以不超過全年營業收益額千分之十二為限。全年營業收益額
超過九百萬元至四千五百萬元者，超過部分所支付之交際應酬費用，以不超過千分之
六為限；經核准使用藍色申報書者，以不超過千分之八為限。全年營業收益額超過四
千五百萬元者，超過部分所支付之交際應酬費用，以不超過千分之四為限；經核准使
用藍色申報書者，以不超過千分之六為限。」分別為行為時所得稅法第四條之一、第
二十四條第一項及第三十七條第一項第一款、第二款及第四款所明定。又以買賣有價
證券為專業之營利事業，因業務需要支付之交際費，其全年支付總額，以不超過左列
標準為限：（一）買賣有價證券，依所得稅法第三十七條第一項第一款及第二款規定
辦理。（二）因有價證券所取得之股息、紅利及利息（包括短期票券之利息收入）等
投資收益，准併入營業收入總額，依所得稅法第三十七條第一項第四款規定辦理，但
投資收益百分之八十免計入所得額部分，因實質免稅，則不應併計。以有價證券買賣
為專業之營利事業，屬兼含經營證券交易法第十五條規定三種證券業務之綜合證券商
，其分攤原則為一、營業費用部分：其可明確歸屬者，得依個別歸屬認列；無法明確
歸屬者，得依費用性質，分別選擇依部門薪資、員工人數或辦公室使用面積等作為合
理歸屬之分攤基礎，計算有價證券出售部分應分攤之費用，不得在課稅所得項下減除
。惟其分攤方式經選定後，前後期應一致，不得變更。二、利息支出部分：其可明確
歸屬者，得依個別歸屬認列；無法明確歸屬者，如利息收入大於利息支出，則全部利
息支出得在課稅所得項下減除；如利息收入小於利息支出，其利息收支差額應以購買
有價證券平均動用資金，占全體可運用資金比例作為合理歸屬之分攤基礎，計算有價
證券出售部分應分攤之利息，不得在課稅所得項下減除。所稱全體可運用資金，包括
自有資金及借入資金；所稱自有資金，係指淨值總額減除固定資產淨額及存出保證金
後之餘額；所稱比例計算，採月平均餘額計算之，復為財政部八十三年十一月二十三
日台財稅字第八三一六二○八九七號及八十五年八月九日台財稅字第八五一九一四四
○四號函所釋示。本件財政部重為訴願決定及行政院再訴願決定以綜合證券商其經紀
、承銷、自營等各部門之組織架構及業務既已非常明確，各該部門因經營部門業務所
發生之相關費用，自應個別歸屬於各該部門收支損益項下之營業費用認列，僅管理部
門（無營業收入）之損費因無法明確歸屬，始可按其費用性質，分別依部門薪資、員
工人數或辦公室使用面積等作為合理歸屬之分攤基礎。但所得稅法第三十七條交際費
用之列支係與業務直接有關者為限，綜合證券商其經紀、承銷、自營等各部門經營業
務所支付之交際費用，自應依交際對象歸屬於各業務部門項下之營業費用（屬明確歸
屬之費用，應個別歸屬認列），並分別依所得稅法第三十七條規定標準限額列報。如
准由管理部門列支，並依業務部門薪資、員工人數或辦公室使用面積等作為合理歸屬
之分攤基礎，將造成自營部門免稅項目之相關成本費用歸由應稅項目吸收，綜合證券
商將雙重獲益，不僅有失立法原意，並造成侵蝕稅源及課稅不合理現象。本案原告為
綜合證券商，其八十年度營利事業所得稅結算申報，有關交際費用未提示其交際費可
直接歸屬於免稅及應稅業務之具體事證供核，被告為正確計算其免稅所得，依所得稅
法第三十七條規定及財政部八十三年十一月二十三日台財稅字第八三一六二○八九七
號函釋，分別核算其非屬出售有價證券應稅業務部分及出售有價證券免稅業務部分可
列支之限額，即以應稅及免稅業務部門分別核算其交際費限額後，再據以將超過應稅
業務部門可列支之交際應酬費用部分，移由免稅部門核認。此計算方式，係採對其最
有利之方式，將其非屬出售有價證券應稅業務部分，讓業者享有全部之限額，另超過
應稅業務部門可列支之交際費限額部分再歸屬為出售有價證券免稅業務部分之費用，
轉自有價證券出售收入項下認列，於法並無不合。至原告原申報交際費為一二、九四
五、五七四元，惟其事後檢附八十年度營業費用分攤計算表記載交際費為一二、九五
四、七○六元，原處分何以以其係申報為一二、九五四、七○六元並以此數據為計算
基礎一節，經查原告帳載交際費為一二、九五四、七○六元，嗣經稅務代理人查簽證
以屬於自營部門發生之交際費計九、一三二元，因證券交易所得停徵，乃予帳外調整
減除，列報本期交際費為一二、九四五、五七四元，被告依財政部八十五年八月九日
台財稅字第八五一九一四四○四號函釋之分攤原則，就其實際發生之交際費按應稅業
務與免稅業務分別計算交際費限額，再各自歸屬應稅所得與免稅所得項下，其分攤金
額仍以原告本期列報交際費為限，並無不合。至一再訴稱按出售有價證券與非屬出售
有價證券兩部分分別計算限額，據以核算證券交易所得，而將交際費超過非屬出售有
價證券之交易費限額部分予以調減證券交易所得，於法無據云云，以所得稅法第三十
七條既明定業務上直接支付之交際費，依其經營目的分別訂有限額，自應分別依所訂
標準計算限額予以認定，被告將交際費按應稅及免稅業務分別計算限額，再據以歸屬
核認，方能正確計算其證券交易免稅所得，並無不妥，所訴核不足採，遂駁回其訴願
及再訴願決定。原告仍執前詞，難謂為有理由。綜上論述：原處分及所為復查、訴願
、再訴願決定並無違誤，請判決駁回原告之訴等語。
    理  由
一、按「自中華民國七十九年一月一日起，證券交易所得停止課徵所得稅，證券交易
損失亦不得自所得額中減除。」「營利事業所得之計算，以其本年度收入總額減除各
項成本費用、損失及稅捐後之純益額為所得額。」又「業務上直接支付之交際應酬費
用，其經取得確實單據者，得分別依左列之限度，列為費用或損失：一、以進貨為目
的，於進貨時所直接支付之交際應酬費用：全年進貨貨價在三千萬元以下者，以不超
過全年進貨貨價千分之一點五為限；經核准使用藍色申報書者，以不超過全年進貨貨
價千分之二為限。全年進貨貨價在三千萬元至一億五千萬元者，超過部分所支付之交
際應酬費用，以不超過千分之一為限；經核准使用藍色申報書者，以不超過千分之一
點五為限；全年進貨貨價超過一億五千萬元至六億元者，超過部分所支付之交際應酬
費用，以不超過千分之零點五為限，經核准使用藍色申報書者，以不超過千分之一為
限。全年進貨貨價超過六億元者，超過部分所支付之交際應酬費用，以不超過千分之
零點二五為限；經核准使用藍色申報書者，以不超過千分之零點五為限。二、以銷貨
為目的，於銷貨時直接所支付之交際應酬費用：全年銷貨貨價在三千萬元以下者，以
不超過全年銷貨貨價千分之四點五為限；經核准使用籃色申報書者，以不超過全年銷
貨貨價千分之六為限。全年銷貨貨價在三千萬元至一億五千萬元者，超過部分所支付
之交際應酬費用，以不超過千分之三為限；經核准使用藍色申報書者，以不超過千分
之四為限。全年銷貨貨價超過一億五千萬元至六億元者，超過部分所支付之交際應酬
費用，以不超過千分之二為限，經核准使用藍色申報書者，以不超過千分之三為限。
全年銷貨貨價超過六億元者，超過部分所支付之交際應酬費用，以不超過千分之一為
限；經核准使用藍色申報書者，以不超過千分之一點五為限。四、以供給勞務或信用
為業者，以成立交易為目的，於成立交易時直接所支付之交際應酬費用：全年營業收
益額在九百萬元以下者，以不超過全年營業收益額千分之十為限；經核准使用藍色申
報書者，以不超過全年營業收益額千分之十二為限。全年營業收益額超過九百萬元至
四千五百萬元者，超過部分所支付之交際應酬費用，以不超過千分之六為限；經核准
使用藍色申報書者，以不超過千分之八為限。全年營業收益額超過四千五百萬元者，
超過部分所支付之交際應酬費用，以不超過千分之四為限；經核准使用藍色申報書者
，以不超過千分之六為限。為行為時所得稅法第四條之一、第二十四條第一項及第三
十七條第一項第一款、第二款及第四款所明定。又以買賣有價證券為專業之營利事業
，因業務需要支付之交際費，其全年支付總額，以不超過左列標準為限：（一）買賣
有價證券，依所得稅法第三十七條第一項第一款及第二款規定辦理。（二）因有價證
券所取得之股息、紅利及利息（包括短期票券之利息收入）等投資收益，准併入營業
收入總額，依所得稅法第三十七條第一項第四款規定辦理，但投資收益百分之八十免
計入所得額部分，因實質免稅，則不應併計。以有價證券買賣為專業之營利事業，屬
兼含經營證券交易法第十五條規定三種證券業務之綜合證券商，其分攤原則為一、營
業費用部分：其可明確歸屬者，得依個別歸屬認列；無法明確歸屬者，得依費用性質
，分別選擇依部門薪資、員工人數或辦公室使用面積等作為合理歸屬之分攤基礎，計
算有價證券出售部分應分攤之費用，不得在課稅所得項下減除。惟其分攤方式經選定
後，前後期應一致，不得變更。二、利息支出部分：其可明確歸屬者，得依個別歸屬
認列；無法明確歸屬者，如利息收入大於利息支出，則全部利息支出得在課稅所得項
下減除；如利息收入小於利息支出，其利息收支差額應以購買有價證券平均動用資金
，占全體可運用資金比例作為合理歸屬之分攤基礎，計算有價證券出售部分應分攤之
利息，不得在課稅所得項下減除。所稱全體可運用資金，包括自有資金及借入資金；
所稱自有資金，係指淨值總額減除固定資產淨額及存出保證金後之餘額；所稱比例計
算，採月平均餘額計算之，復為財政部八十三年十一月二十三日台財稅字第八三一六
二○八九七號及八十五年八月九日台財稅字第八五一九一四四○四號函所釋示。二、
本件原告八十年度營利事業所得稅結算申報，列報交際費一二、九四五、五七四元，
被告初查以其應依經紀、承銷、自營部門計算限額，剔除超限一○、三一九、八五二
元，又以原告為買賣有價證券為專業之營利事業，乃計算出售有價證券應分攤之營業
費用及利息支出後，核定其證券交易所得。原告不服，申請復查決定，未准變更，訴
經財政部決定，將原處分撤銷，被告重為復查決定，以關於交際費部分，原告本年度
屬出售有價證券免稅業務可列支之交際費限額為一七、○五八、九五二元，非屬出售
有價證券應稅業務交際費可列支限額為三、一二六、七二八元，合計可列支之限額為
二○、一八五、六八○元，是原查超限剔除之一○、三二八、九八五元應准予追認，
惟原告係以買賣有價證券為專業之營利事業，其出售有價證券之交易所得，依行為時
所得稅法第四條之一規定，停止課徵所得稅，是原告本期之營業所得，可分為應稅所
得及免稅所得，其本年度列報之交際費一二、九四五、五七四元，扣除屬應稅業務可
列支之最高限額三、一二六、七二八元後，其餘九、八一八、八四六元應屬免稅業務
下可列支之金額，應由有價證券出售收入項下負擔，以正確計算其免稅所得；另關於
證券交易所得部分，原告依財政部八十五年八月九日台財稅第八五一九一四四○四號
函釋，自行核算自營部門之營業費用為一八、七一七、九七六元，惟其自營部門除出
售有價證券免稅收入外，尚有應稅之利息收入及股利收入，無法明確歸屬，依財政部
八十三年二月八日台財稅第八三一五八二四七二號函釋，按該部門出售證券收入、債
券利息收入及投資收益比例，計算出售有價證券部分應分攤之營業費用為一八、二一
四、○九一元，其證券交易所得重新核算為一三四、三六○、九○三元，准予追認六
○、九九三、二○五元，變更核定全年所得額為二九一、七○四、三○五元，與前揭
規定尚無不合。三、原告不服，循序提起行政爭訟，起訴意旨詳如事實欄所載，要旨
略謂：(一)、依所得稅法第三十七條及財政部八十三年十一月二十三日台財稅第八三一
六二○八九七號函規定計算，其可列支交際費限額為二○、一八五、六八○元，原告
申報一二、九五四、七○六元並無超限。(二)、原告經紀、承銷、自營、管理等各部門
交際費之申報，係依財政部八十五年八月九日台財稅第八五一九一四四○四號函規定
，按部門直接歸屬或合理分攤，而可明確歸屬自營部門金額為八四、九一七元，直接
歸屬管理部門金額為二、八一二、四二三元，依各部門薪資為基礎分攤至自營部門之
交際費為二一三、九八四元，合計自營部門交際費僅為二九八、九○一元；被告卻以
未見於法令之計算方式，將帳載交際費一二、九五四、七○六元，扣除按應稅業務收
入計算之限額三、一二六、七二八元後，其餘九、八二七、九七八元（含應稅業務之
承銷部及經紀部之交際費六、九三○、六三八元）則歸屬免稅業務（自營部門），調
減證券交易所得，被告自行認定超出免稅業務計算之限額部分即為與買賣有價證券有
關之費用，而將兩不相干之交際費限額與證券交易所得調減項目混為一談，實強徵納
稅人租稅，違反租稅法律主義。四、經查：(一)、綜合證券商其經紀、承銷、自營等各
部門之組織架構及業務既已非常明確，各該部門因經營部門業務所發生之相關費用，
自應個別歸屬於各該部門收支損益項下之營業費用認列，僅管理部門（無營業收入）
之損費因無法明確歸屬，始可按其費用性質，分別依部門薪資、員工人數或辦公室使
用面積等作為合理歸屬之分攤基礎。但行為時所得稅法第三十七條交際費用之列支係
與業務直接有關者為限，綜合證券商其經紀、承銷、自營等各部門經營業務所支付之
交際費用，自應依交際對象歸屬於各業務部門項下之營業費用（屬明確歸屬之費用，
應個別歸屬認列），並分別依所得稅法第三十七條規定標準限額列報。如准由管理部
門列支，並依業務部門薪資、員工人數或辦公室使用面積等作為合理歸屬之分攤基礎
，將造成自營部門免稅項目之相關成本費用歸由應稅項目吸收，綜合證券商將雙重獲
益，不僅有失立法原意，並造成侵蝕稅源及課稅不合理現象。(二)、本案原告為綜合證
券商，其八十年度營利事業所得稅結算申報，有關交際費用未提示其交際費可直接歸
屬於免稅及應稅業務之具體事證供核，被告為正確計算其免稅所得，依行為時所得稅
法第三十七條規定及財政部八十三年十一月二十三日台財稅第八三一六二○八九七號
函釋，分別核算其非屬出售有價證券應稅業務部分及出售有價證券免稅業務部分可列
支之限額，即以應稅及免稅業務部門分別核算其交際費限額後，再據以將超過應稅業
務部門可列支之交際費限額部分，移由免稅部門核認。此計算方式，係採對其最有利
之方式，將其非屬出售有價證券應稅業務部分，讓業者享有全部之限額，另超過應稅
業務部門可列支之交際費限額部分再歸屬為出售有價證券免稅業務部分之費用，轉自
有價證券出售收入項下認列，於法並無不合。(三)、原告帳載交際費為一二、九五四、
七○六元，嗣經稅務代理人查簽證以屬於自營部門發生之交際費計九、一三二元，因
證券交易所得停徵，乃予帳外調整減除，列報本期交際費為一二、九四五、五七四元
，被告依財政部八十五年八月九日台財稅第八五一九一四四○四號函釋之分攤原則，
就其實際發生之交際費按應稅業務與免稅業務分別計算交際費限額，再各自歸屬應稅
所得與免稅所得項下，其分攤金額仍以原告本期列報交際費為限，並無不合。(四)、原
告訴稱按出售有價證券與非屬出售有價證券兩部分分別計算限額，據以核算證券交易
所得，而將交際費超過非屬出售有價證券之交易費限額部分予以調減證券交易所得，
於法無據云云。然查行為時所得稅法第三十七條既明定業務上直接支付之交際費，依
其經營目的分別訂有限額，自應分別依所訂標準計算限額予以認定，被告將交際費按
應稅及免稅業務分別計算限額，再據以歸屬核認，方能正確計算其證券交易免稅所得
，並無違反租稅法律主義，原告上開所稱各節核與事實不符，尚不足採。綜上所述，
被告所重為之復查決定，於法尚無不合，訴願決定及再訴願決定遞予維持並無違誤，
原告起訴意旨經查無理由，應予駁回。
據上論結，本件原告之訴為無理由，爰依行政訴訟法施行法第二條、行政訴訟法第九
十八條第三項前段，判決如主文。
中    華    民    國      九十      年     十二       月      七        日
                    最 高 行 政 法 院  第 二 庭
                                審 判 長 法  官      陳  石  獅
                                         法  官      鄭  淑  貞
                                         法  官      彭  鳳  至
                                         法  官      高  啟  燦
                                         法  官      黃  合  文
右  正  本  證  明  與  原  本  無  異
                                         法院書記官  蘇  金  全
中    華    民    國      九十      年      十二      月      十四      日


司法院資訊處製作；財團法人民間司法改革基金會備份。
